【裁判字號】    89,易,1137
【裁判日期】    890615
【裁判案由】    重利
【裁判全文】
臺灣高雄地方法院刑事判決                        八十九年度易字第一一三七號
    公  訴  人  臺灣高雄地方法院檢察署檢察官
    被      告  丙○○
    選任辯護人  郭國益
右列被告因重利案件，經檢察官提起公訴（八十八年度偵字第二七０六四號），本院
判決如左：
    主  文
丙○○連續乘他人急迫，貸以金錢，而取得與原本顯不相當之重利，處有期徒刑參月
，併科罰金壹仟元，有期徒刑如易科罰金，罰金如易服勞役，均以參佰元折算壹日。
    事  實
一、丙○○基於概括之犯意，先於民國八十七年四月二十八日，趁陳義芳因積欠他人
    債款急需清償之際，在陳義芳位在高雄縣岡山鎮○○○路○段十二巷十八號之住
    所，貸與陳義芳新台幣（下同）十萬元，且要求陳義芳簽發面額十二萬元之本票
    一紙，其中二萬元為利息，並約定陳義芳須自同年五月三日起至二十八日止一個
    月內，每五日清償本息二萬元一次（相當於月息二十分），陳義芳依約清償二至
    三次後，即無力清償。其復於八十八年三月四日，趁乙○○因欠債急需用錢之際
    ，至乙○○位在高雄縣岡山鎮○○路五五號之住處，貸與乙○○二十萬元，約定
    月息為十五分，並於同年月五日，預扣利息三萬元而實際交付乙○○十七萬元，
    且於同年四月五日、五月五日再向乙○○收取利息共六萬元。嗣於同年十月十五
    日，乙○○至警局報案，警員並於同年月十八日下午十七時許，持搜索票前往高
    雄縣岡山鎮○○○路七九及七七之一號搜索，當場扣得陳義芳所簽發之上開本票
    及陳義芳所填載之估價單各一紙而查獲。
二、案經高雄縣警察局岡山分局報告台灣高雄地方法院檢察署檢察官偵查起訴。
    理  由
一、訊據被告丙○○固不諱言確有於前揭時間，陳義芳與乙○○急需用錢時，分別貸
    與十萬元、二十萬元之事實，惟矢口否認有何重利犯行，辯稱：當時係因陳義芳
    缺錢賭博，遂向其商借十萬元作為賭資，且言明若贏錢要分二萬元予其吃紅，其
    後，係由甲○○○於八十八年十月初還十萬元，復於十月底補二萬元予其吃紅；
    又其借予乙○○二十萬元時，係與乙○○約定每月償還三萬元，共分七個月清償
    ，多出來的一萬元則當作利息云云。惟查：
  (一)右揭事實業據證人乙○○於警訊、偵查中及本院調查時結證證稱：被告於知悉其
    需用金錢後，旋於八十八年三月四日至其家中稱可借款二十萬元，利息十五分，
    且於同年月五日親自將十七萬元交付，並稱其中三萬元當作第一次之利息，其後
    ，則分別於同年四月五日、五月五日各拿三萬元利息，同年六月五日後始未向其
    催討利息，惟請其將本金還清，其已清償二次，一次是三萬元現金，一次是一萬
    五千元現金及五千元支票等語屬實，證人陳義芳亦於本院囑託臺灣花蓮地方法院
    訊問時結證證述：當時因其積欠朋友債款無力償還，遂向被告商借十萬元，被告
    要求須簽發十二萬元之本票，即月息二萬元，且約定每五日需繳納本息共二萬元
    ，共需繳納一個月，已經由其親自向被告償還二、三次，其於借款前曾與其妻甲○○○商量，故甲○○○應知悉借款之原因並非借錢去賭博，且其未曾說過要二
    萬元給被告吃紅等語明確，核與證人甲○○○於警訊中及本院調查時證稱陳義芳
    曾向被告借貸十萬元，簽發十二萬元票一紙等語相符，並有陳義芳簽發之上開本
    票、陳義芳填載之估價單各一紙附卷可稽。
  (二)至證人甲○○○雖於本院調查中證稱陳義芳曾言賭博如贏錢，要二萬元給被告吃
    紅，其遂於八十八年起了個會，代陳義芳償還該十萬元，並於同年十月底，拿二
    萬元給被告當利息云云，惟參酌其於同年十月十八日警訊時證稱其僅知陳義芳曾
    向被告借款十萬元，至於係何時商借、利息多少、何時償還等事均不清楚等語，
    若其確如被告所言已於該年十月初代陳義芳償還十萬元，或確如其所言已於該年
    起了個會用以償還十萬元欠款，則其於警訊中為何對此已還錢之事隻字不提，而
    稱僅知雙方借款金額為十萬元等語，況借錢賭博，賭贏則二萬元給被告吃紅一事
    ，亦經陳義芳本人否認，是證人甲○○○於本院調查中證稱該二萬元係陳義芳要
    給被告吃紅，其已代陳義芳清償云云，顯係事後迥護被告之詞，不足採信。又證
    人陳義芳於臺灣花蓮地方法院檢察署檢察官代為訊問時，證稱該十萬元未清償，
    於本院囑託臺灣花蓮地方法院代為訊問時，則證稱已清償二、三次，二次所證並
    不相同，然參酌被告於警訊中亦供稱陳義芳已清償該筆借款之情，被告既為借款
    人，對債務人曾否清償借款理應知之甚明，且為確保自身財產，自無明知債務人
    尚未清償仍徒稱業已清償之理，另證人陳義芳於臺灣花蓮地方法院代為訊問時雖
    證稱如其有還錢予被告，被告會在上開估價單上打勾等情，而觀之該紙估價單上
    則無打勾之記號，然該紙估價單既係在被告住處搜索扣得，應足認陳義芳於填載
    後即交由被告收執，則被告於收受債款後是否確有依約在估價單上打勾，陳義芳
    即無從得知，是亦尚難以估價單上並無打勾之記號，即遽認陳義芳從未清償該筆
    借款，從而，應以證人陳義芳於臺灣花蓮地方法院代為訊問時，證稱其已清償二
    至三次等語較為可信。綜上所述，被告上開所辯，均係卸責之詞，不足採信。本
    件事證明確，被告犯行堪以認定，應依法論科。
二、核被告所為係犯刑法第三百四十四條重利罪。又其先後二次犯行，時間緊接，方
    法相同，且觸犯構成要件相同之罪名，顯係基於概括犯意為之，應依連續犯之規
    定論以一罪，並依法加重其刑。爰審酌被告趁人急迫而收取與原本顯不相當之利
    息，有違金融秩序，犯罪後否認犯行，尚無悔悟之心，惟念其犯罪時間尚短，貸
    放金額及人數尚微，所造成之損害尚非鉅大，且未曾以暴力手段討債等一切情狀
    ，酌情量處如主文所示之刑，並諭知易科罰金、易服勞役之折算標準。
據上論斷，應依刑事訴訟法第二百九十九條第一項前段，刑法第五十六條、第三百四
十四條、第四十一條、第四十二條第二項，罰金罰鍰提高標準條例第一條前段、第二
條，判決如主文。
本案經檢察官蕭宇誠到庭執行職務。
中      華      民      國    八十九    年      六      月      十五    日
                                  臺灣高雄地方法院刑事第一庭
                                    審判長法  官  陳  顯  榮
                                          法  官  曾  逸  誠
                                          法  官  黃  悅  璇
右正本證明與原本無異。
如不服本判決，應於判決送達後十日內，向本院提出上訴狀。
                                          書記官  沈      蘊
中    華    民    國      八十九      年      六      月      十六      日
附錄法條：
刑法第三百四十四條
乘他人急迫、輕率或無經驗，貸以金錢或其他物品，而取得與原本顯不相當之重利者
，處一年以下有期徒刑、拘役或科或併科一千元以下罰金。


司法院資訊處製作；財團法人民間司法改革基金會備份。
